【裁判字號】    89,台上,3072
【裁判日期】    890531
【裁判案由】    貪污
【裁判全文】
最高法院刑事判決                              八十九年度台上字第三○七二號
    上  訴  人  乙○○
                甲○○
    右  一  人
    選任辯護人  張豐守律師
右上訴人等因貪污案件，不服台灣高等法院台中分院中華民國八十八年六月二十九日
第二審更審判決（八十七年度上更(一)字第一二三號，起訴案號：台灣台中地方法院檢
察署八十三年度偵字第一一○七九、一○二五五號），提起上訴，本院判決如左：
    主  文
原判決撤銷，發回台灣高等法院台中分院。
    理  由
本件原判決認定上訴人乙○○係台灣省政府印刷廠技工兼該廠職工福利委員會委員，
為依據法令從事公務之人員，上訴人甲○○為台中市亞洲紙行負責人，林添輝（已經
原審判處偽造文書罪刑確定）為台中縣大里市國光地磅實際負責人；緣台灣省政府印
刷廠自民國七十六年六月起至八十二年止，每年均將廢紙（包含白紙邊、發票廢紙、
印刷廢紙、廢紙皮等）標售予亞洲紙行，而由甲○○於標購廢紙期間不定時僱請司機
以大貨車前往台灣省政府印刷廠載運廢紙，自七十七年間起並由乙○○負責隨車押運
廢紙及監督過磅工作，詎乙○○竟與甲○○基於為甲○○不法圖利之概括犯意聯絡，
自八十年五月間起至八十二年十一月間止，連續多次由乙○○於原判決附表一（下稱
附表一）所列時間押運廢紙至國光地磅（位於台中縣大里市○里路二五號）過磅時，
利用其與該地磅負責人林添輝熟識之關係，二人互為在業務上文書登載不實之犯意聯
絡，連續由乙○○自行就所押運之廢紙以「以多報少」之方式將該不實之總重量（即
表列「出廠初磅總重」欄所示）填載於林添輝業務上作成之「國光秤量處秤量傳票」
上，而林添輝則任由乙○○填載，乙○○再將此不實之秤量傳票持交台灣省政府印刷
廠，於扣除該次車重（即表列「初磅車重」欄所示）後依實重（即表列「出廠初磅實
重」欄所示）核計甲○○應支付之價款，其每車次廢紙在國光地磅過磅後隨即原車載
往正豐地磅（位台中縣豐原市○○路一九一號），就當次載貨總重及空車重量分別過
磅（即表列「正豐秤量總重」及「正豐秤車重」欄所示），甲○○即依此所得實重（
即表列「正豐秤量實重」欄所示），將該廢紙分別售予三元紙業股份有限公司及東億
紙業股份有限公司，總計乙○○於附表一所列時間先後在國光地磅以故意短報所押運
廢紙總重量之方式共為甲○○圖得新台幣十六萬五千一百十九元之不法利益，足生損
害於台灣省政府印刷廠（其各次短報之重量及圖利所得等項均詳如附表一所示）等情
。因而撤銷第一審諭知上訴人等無罪之判決，改判論處乙○○、甲○○共同連續依據
法令從事公務之人員對於監督之事務直接圖利罪刑。固非毫無見地。
惟查：（一）貪污治罪條例之犯罪主體，依該條例修正前、後之第二條規定，均以依
據法令從事公務之人員或受公務機關委託承辦公務之人員為限。卷查上訴人乙○○一
再供稱其在台灣省政府印刷廠負責檢字工作，於該印刷廠福利委員會負責下繳品及下
腳品之押運、過磅等工作等情（見八十三年度偵字第一一○七九號卷一八頁及他字第
一○六號卷一六四頁），證人即台灣省政府印刷廠事務員張國良供證上訴人乙○○係
台灣省政府印刷廠福利委員，該印刷廠之廢紙押運，是由其代表福利委員會監磅，福
利委員會並不在印刷廠之編制內，無須向台灣省政府報備（見一審卷七九頁及上訴字
卷六一頁），台灣省政府印刷廠政風室函亦稱其印刷廠之廢紙，自七十六年至八十二
年止皆由亞洲紙行承包，福利會部分自七十七年一月迄今皆交其印刷廠兼辦技工即上
訴人乙○○一手處理等情（見他字第一○六號卷六頁）；如果無訛，上訴人乙○○之
押運廢紙及監磅，顯係基於台灣省政府印刷廠福利委員身分而受該委員會委派，並非
因係該印刷廠技工而受指派執行其印刷廠本身權力範圍內之公務，能否謂其係依據法
令從事公務﹖殊堪商榷；又如上訴人乙○○之押運廢紙及監磅，不能認係依據法令從
事公務，則台灣省政府印刷廠與其福利委員會間，就廢紙之押運與監磅，究屬何關係
﹖因何由上訴人乙○○執行﹖俱與認定乙○○是否為貪污治罪條例第二條所稱之「受
公務機關委託承辦公務之人」﹖至有關係，亦應予釐清。乃原審未詳予調查並審認明
白，即遽行判決，難謂無查證未盡之違法。（二）鑑定人之鑑定，雖足資為證據資料
之一種，但鑑定報告顯有疑義時，審理事實之法院，仍應調查其他必要之證據，以資
認定，不得專憑不實不盡之鑑定報告，作為判決之唯一證據。查原判決認定八十二年
一月十四日、三月五日、三月二十六日、四月一日、四月七日、四月十四日、六月二
十五日、十一月十六日之秤量傳票，均係乙○○親筆填寫製作等情，無非以台灣省政
府印刷廠之函件稱該等傳票經核對筆跡，顯示為乙○○親筆填寫云云（八十八年五月
七日省印政字第六一四號函）為論據，然台灣省政府印刷廠既非筆跡鑑定之專家機構
，而其認定上開秤量傳票係乙○○親筆填寫，究竟核對何人之何種筆跡﹖該筆跡如何
取得﹖如何核對﹖復未予以說明，則其鑑定結果是否可信，即非無疑，乃原審未進一
步調查其他必要證據，遽以之作為認定之唯一證據，自違反證據法則，尤有查證未盡
之違法。（三）與依據法令從事公務之人員共犯貪污治罪條例之罪者，依該條例處斷
，同條例第三條定有明文。原判決認定甲○○與依據法令從事公務之乙○○共同連續
犯八十五年十月二十三日修正公布前之貪污治罪條例第六條第一項第四款對於監督事
務直接圖利罪，則其主文應為「甲○○與依據法令從事公務之人員，共同連續對於監
督之事務直接圖利」，乃原判決竟諭知「甲○○共同連續依據法令從事公務之人員，
對於監督之事務直接圖利」，並於論結欄贅引刑法第三十一條第一項，亦有未洽。以
上諸端，或為上訴意旨所指摘，或為本院得依職權調查之事項，應認原判決仍有撤銷
發回更審之原因。又原判決不另為無罪之諭知部分，既經檢察官起訴書指明與前開論
罪部分有裁判上一罪關係，依審判不可分原則，自應併予發回，附予說明。
據上論結，應依刑事訴訟法第三百九十七條、第四百零一條，判決如主文。
中      華      民      國    八十九    年      五      月    三十一    日
                              最高法院刑事第十庭
                                  審判長法官  曾  有  田
                                        法官  陳  宗  鎮
                                        法官  劉  介  民
                                        法官  魏  新  和
                                        法官  孫  增  同
      右正本證明與原本無異
                                              書  記  官
中      華      民      國    八十九    年      六      月      五      日


司法院資訊處製作；財團法人民間司法改革基金會備份。
